臺灣臺南地方法院民事判決　九十年度家訴字第八三號
　　原　　　告　甲○○
　　被　　　告　乙○○
右當事人間請求確認婚姻關係存在事件，本院判決如左：
      主      文
原告之訴駁回。
訴訟費用由原告負擔。
      事實及理由
一、本件被告經合法通知，未於最後言詞辯論期日到場，核無民事訴訟法第三百八十
　　六條所列各款情形，爰依原告之聲請，由其一造辯論而為判決。
二、本件原告起訴主張：兩造於民國八十八年五月間結婚，被告受不了外界誘惑勾引
    ，被跑，離家多日未歸，為達其與同居男人雙宿雙飛之目的，於九十年七月二
    十三日以虛偽詐欺之術騙原告與其辦理假離婚，十日後再結婚，書立文件為憑，
    原告受伊一再鼓惑，信以為真，為使伊返家，而與伊辦理離婚，惟原告並無離婚
    之真意，永康戶政事務所之承辦人員胡月英可以證明。又離婚協議書之證人之一
    為原告之父楊如安，已八十七歲，二度中風，聽力、行動、意識均陷癱瘓，原告
    告之為好事，握父親手簽名，並自取印章蓋印，填寫其餘資料，惟父親對於協議
    之內容並不知情，其與離婚協議書之證人即父親楊如安簽名後，才拿給被告及另
    一證人劉麗珠簽。而另一證人乃被告請報載專辦離婚之中年婦人作證，該婦人只
    為貪圖賺取小利，作不實虛偽證明，其完全不知倆當事人身份姓名，被告對證人
    之姓名，及原告之父親是在何情況下完成離婚協議書之簽立等情均不知情，是而
    原告並無離婚之意思，且兩造離婚未具法定方式無效，婚姻關係仍然存在。為此
    ，提起本訴。並聲明請求判決：確認兩造婚姻關係存在。
三、被告未於最後言詞辯論期日到場，惟據伊以前到場所為之陳述則以：原告逼迫伊
    離婚，說若伊不回福州，就離婚，若不想離婚也不回去，就不會讓伊活著回福州
　　。原告說伊離婚後不能再與別人結婚，必須要再嫁他，原告庭呈之字據是原告逼
　　伊按其意思寫的，因原告以前打過被告，伊怕再被打，所以才寫該字據。原告之
    父親能走也能動，只是腳有點不方便，意識也很清楚，每天都能看報紙等語，資
    為抗辯。並聲明請求判決原告之訴駁回。
四、按兩願離婚者，夫妻依協議消滅其婚姻關係之謂；兩願離婚，應以書面為之，有
    二人以上證人之簽名，並應向戶政機關為離婚之登記，民法第一千零五十條定有
    明文。是兩願離婚者，除當事人必須有離婚之合意外，並須具備「以書面為之，
    並有二人以上證人之簽名」，及「向戶政機關為離婚之登記」此二個形式要件。
    本件原告主張其並無離婚之真意，係遭被告以詐欺之方式騙寫離婚協議書云云，
    固據其提出字據乙紙為憑，然為被告所否認，以前詞置辯，查，兩造於九十年七
    月二十三日簽立離婚協議書，並至戶政事務所辦理離婚登記之事實，業據原告提
    出該協議書及戶籍謄本各一件為證，堪信為真實。又據原告提出之上開字據記載
    ：『乙○○與甲○○辦理離婚后，給予男方十天改過機會，於下個星期一重新辦
    理結婚登記』等字樣，若原告果無離婚之意思，則僅簽立離婚協議書即可遂其欲
    被告返家之目的，惟其等除簽寫離婚協議書外，並書立字據約明將重新辦理結婚
    登記，並踐行至戶政事務所辦理離婚登記等慎重儀式，顯見其並非視此離婚行為
    為兒戲。另本院依被告聲請，傳訊證人即永康事務所之承辦人員胡月英到庭作證
    ，其證稱：「我們是審核離婚欄有本人二人簽名、簽章，及有證人二人簽名、蓋
    章，即屬合法」、「（對庭上之原告是否有印象？其辦理離婚登記時，有無對你
    告知何事？）忘記了。（有無看過原告八月一日起訴狀後附被告七月二十三日書
    寫字據這張紙條？）我記得原告好像有拿什麼紙條要給我看，但是因為那不是我
    們需要的附件，所以我沒有看。」等語（見九十年十二月十七日言詞辯論筆錄）
    ，亦無法證明原告有何遭詐騙之情事。綜上，原告右開主張，顯與常理有違，要
    難採信。
五、原告復主張：離婚協議書之證人之一為原告之父楊如安，已八十七歲，二度中風
    ，聽力、行動、意識均陷癱瘓，原告告之為好事，握其手簽名，並自取印章蓋印
    ，填寫其餘資料，惟父親對於協議之內容並不知情云云，固據其提出台南市立醫
    院診斷證明書、行政院國軍退除役官兵永康榮民醫院（下稱榮民醫院）診斷證明
    書各一件為證，然惟被告所否認。查，原告提出之右開台南市立醫院雖記載『病
    人於八十九年五月四日至本院接受電腦斷層掃描（腦部）為腦部萎縮，當時病歷
    記載之臨床診斷；為腦動脈阻塞』等字樣，而本院依職權函詢台南市立醫院之結
    果為『患者楊如安先生於民國八十九年五月四日至本院神經內科初診，主訴右側
    肢體無力，構音障礙及易流口水，已有三天時間，經神娙理學檢查：懷疑腦血管
    病變，安排腦部斷層攝影檢查後，給予藥物治療。楊先生就診時意識能力清楚，
    雖有構音障礙，但表達能力無礙，可自由行動，但右側較無力，就診時，並無述
    及記憶力或意識能力之困擾』等字樣，此有該院九十一年一月七日（九一）南市
    醫字第０二０號函文附卷可稽，是此診斷證明書，無法證明兩造離婚證人楊如安
    於九十年七月二十三日為兩造見證離婚時意識不清楚之情事。次查，榮民醫院之
    診斷證明書為訴外人楊如安於九十一年四月二十二日至該院就診之記錄，仍難為
    訴外人楊如安簽寫兩造離婚協議書時為無意識狀態之證明。而原告經本院行使闡
    明權之結果，復無法提出任何有利於其此部分主張之證據，綜上，足認原告此部
    分之主張亦無足取，要難採信。另原告雖主張其與父親楊如安於離婚協議書上簽
    名後，才拿給被告及另一證人劉麗珠簽乙節，固為被告所不爭執，惟按關於訴訟
    上自認及不爭執事實之效力之規定，在婚姻無效或確認婚姻成立或不成立之訴，
    於婚姻無效或不成立及婚姻有效或成立之原因、事實，不適用之，民事訴訟法第
    五百七十四條第二項後段定有明文，是被告此部分之自認，不生民事訴訟法上自
    認之效力，原告自應就此負舉證責任，惟原告並未提出任何證據以實其說，是其
    此部分之主張，自難採信。況縱其所陳為真，然按第一千零五十條所謂二人以上
    證人之簽名，不限於作成離婚證書時為之，亦不限於協議離婚時在場之人，始得
    為證人，此有最高法院六十八年台上字第三七九二號判例可考。兩造既有離婚之
    合意，且為證人楊如安所知悉並簽名於離婚協議書上之事實，已如前述，則證人
    楊如安為兩造離婚證人自無可疑。
六、原告又主張另一證人乃被告請報載專辦離婚之劉麗珠作證，其只為貪圖賺取小利
    ，作不實虛偽證明，其完全不知當事人身份姓名，被告對證人之姓名，及原告之
    父親是在何情況下完成離婚協議書之簽立等情均不知情云云，然按民法第一千零
    五十條兩願離婚之證人無須與當事人素相熟識之限制，故簽名於離婚書面之證人
    ，縱與當事人素不相識，兩願離婚之效力亦不因此而受影響，此有最高法院二十
    八年上字第三五三號判例可稽。揆諸此判例見解可知，證人劉麗珠縱與兩造不相
    識，亦無礙其為兩造離婚證人之資格，是原告此部分之主張，對證人劉麗珠為其
　　與被告離婚之證人之資格亦屬無礙。
七、綜上所述，兩造之離婚為兩造合意，並經證人在場見證而簽名於離婚協議書而憑
    以辦理離婚登記，則其離婚已具備民法第一千零五十條之要件而生效，是其離婚
    有效，兩造之婚姻關係已不存在。原告主張其與被告之離婚無效，其婚姻關係存
    在云云，即無可採，應予駁回。
八、結論，原告之訴為無理由，並依民事訴訟法第三百八十五條第一項前段、第七十
    八條，判決如主文。
中　　　華　　　民　　　國　　九十一　　年　　　四　　　月　　 三十 　　日
                                臺灣臺南地方法院民事第一庭
~B法　　　官　莊玉熙
右正本證明與原本無異
如對本判決上訴，須於判決送達後廿日內向本院提出上訴狀
中　　　華　　　民　　　國　　九十一　　年　　　四　　　月　　 三十 　　日
~B法院書記官　魏芝雯
